臺灣高等法院刑事判決　　　　　　 96年度上更(一)字第316號
上　訴　人
即　被　告　　乙○○
選任辯護人　　柯乃隆律師
上列上訴人因傷害等案件，不服臺灣台北地方法院92年度易字第
2042號，中華民國93年3月9日第一審判決（起訴案號：臺灣台北
地方法院檢察署92年度調偵字第651號），提起上訴，經判決後
，由最高法院發回更審，本院判決如下：
    主  文
原判決撤銷。
乙○○共同殺人未遂，處有期徒刑伍年。
    事  實
一、乙○○於民國（下同）91年12月28日晚間8時40分許，駕駛
    車牌號碼9Ｋ—2922號自小客車至台北縣深坑鄉○○路○段15
    4號東南技術學院電子科2年2班外找其女友溫礎嘉，因開啟
    教室窗戶太大聲，坐窗戶旁之學生顏志強問乙○○找誰，乙○○竟以三字經辱罵顏志強（公然侮辱部分未據告訴），其
    2人即在走廊上發生口角衝突，班上其他男同學見狀亦走出
    教室，經老師加以制止後，乙○○對此大感不滿，乃離開該
    班級，並揚言「小心一點」（尚未構成對特定人恐嚇）。詎
    乙○○嗣即夥同姓名年籍不詳之成年男子約10人，基於共同
    犯意之聯絡，在該校校門口等候學生放學，並由乙○○與其
    中1人逐車攔查；於同日晚間9時30分許，該班級學生丙○○
    駕駛Ｅ7─2576號自小客車搭載同學甲○○放學欲出校門時
    ，為乙○○等人攔下，妨礙人行使權利，乙○○等人並分持
    木棍、鋁棒先將丙○○上開自小客車玻璃砸損（毀損部分業
    據丙○○撤回告訴，由檢察官另為不起訴處分），隨即乙○○等人亦知悉頭部為人體之要害，主觀上能預見若持木棍、
    鋁棒揮擊人體頭部，足以致人於死，而其發生不違背其本意
    ，竟共同基於殺人之不確定故意之犯意聯絡，將甲○○強行
    拖出車外，分持木棍、鋁棒對甲○○頭部要害加以毆打，致
    甲○○受有頭部外傷、顱骨骨折、蜘蛛網膜下腔出血等傷害
    ，經人送醫急救始倖免於難。
二、案經甲○○訴由台北縣政府警察局新店分局報告台灣台北地
    方法院檢察署檢察官偵查起訴。
    理  由
壹、程序部分：
一、按被告以外之人於審判外之言詞或書面陳述，除法律有規定
    者外，不得作為證據。又被告以外之人於審判外之陳述，雖
    不符前4條之規定，而經當事人於審判程序同意作為證據，
    法院審酌該言詞陳述或書面陳述作成時之情況，認為適當者
    ，亦得為證據。當事人、代理人或辯護人於法院調查證據時
    ，知有第159條第1項不得為證據之情形，而未於言詞辯論終
    結前聲明異議者，視為有前項同意，刑事訴訟法159條第1項
    、第159條之5分別定有明文。查證人周坤雄於警詢中所為之
    陳述，固係審判外之陳述而屬傳聞證據，惟被告、辯護人就
    上開審判外之陳述，於本院審理中，均不爭執其證據能力，
    復未曾於言詞辯論終結前聲明異議，而本院審酌該證人陳述
    作成時之情況，並無違法取證及證明力過低之瑕疵，亦認以
    之作為證據為適當，依前揭規定說明，自得為證據。又本件
    下列所引其他證人之供述，均於檢訊或原審審理時到庭經交
    互詰問具結而為證述，且檢訊證詞亦無顯不可信之情況，渠
    等所為證言當有證據能力，併此敘明。
二、本院前審於93年6月18日、同年7月2日，由受命法官行準備
    程序而分別傳喚之證人周坤雄及丙○○、林成中，因未說明
    上開證人究如何有預料於審判期日不能到場之具體事由，且
    未載明於筆錄，即於準備程序逕對上開證人為實質之訊問調
    查，其所踐行之訴訟程序，難認適法，是該次筆錄之內容不
    作為本件論罪之證據，附為敘明。
貳、實體部分：
一、訊據上訴人即被告乙○○固不否認於前揭時、地開啟教室窗
    戶找溫礎嘉，並與該班學生顏志強發生口角，旋至校門口等
    候溫礎嘉等事實，惟矢口否認有何殺人犯行；辯稱伊只站在
    其駕駛之自小客車旁邊，並未攔查車輛及糾眾毆打甲○○云
    云。
二、惟查：
  (一)前揭事實，業據告訴人甲○○於偵查及審理中指訴綦詳，且
    其所受頭部外傷、顱骨骨折、蜘蛛網膜下腔出血等傷害，亦
    有台北市立萬芳醫院甲種診斷證明書附卷可憑，又查，證人
    丙○○於原審審理時到庭結證證稱：「（問：有無被攔車？
    ）答：有。」、「（問：多少人攔？）答：3、4個人。」、
    「（問：攔下後，做什麼？）答：被砸車。」、「（問：你
    有無被拖下來？）答：差一點被拖下來，他們先拖甲○○。
    」、「（問：你沒有被拖下來？）答：我差一點被拖，他衝
    過來我跑下車。」、「（問：何人衝過來？）答：乙○○跟
    他的朋友。」、「（問：你有無看到警衛？）答：有，因為
    我是往學校上面衝。」、「（問：警衛有無下來制止？）答
    ：有。」、「（問：警衛制止有無成功？）答：沒有。」、
    「（問：為何沒有？）答：因為對方有武器。」、「（問：
    他們有無對警衛講什麼話？）答：有，說這不關你的事，你
    最好讓開，否則連你一起打。」、「（問：攔車時，乙○○
    有無在車前？）答：有。」、「（問：他們是否就去拉甲○○下車？）答：有。」、「（問：乙○○有無過去拉他（甲○○？）答：有。」、「（問：你是否就往學校方向跑？）
    答：是。」、「（問：你有無看到乙○○打甲○○？）答：
    有。」、「（問：你不是已經離開現場了？）答：他們追到
    一定距離就衝回去，我距離車子不到20公尺，我繼續跑叫警
    衛報警，在半路遇到警衛，我問警衛為何不趕快報警，警衛
    要制止但手無寸鐵，只好打手機報警。」、「（問：你距離
    甲○○被打約多遠？）答：20公尺左右。」、「（問：你的
    位置能否看得到甲○○被打？）答：看得到。」、「（問：
    中間不是有車子你為何看得到？）答：那是一個斜坡。」、
    「（問：你有看到乙○○打甲○○？）答：有。」、「（問
    ：有幾人打他？）答：將近10個。」（見原審93年2月18日
    筆錄第17頁以下）；又證人謝振松於原審審理時到庭結證證
    稱：「（問：你有無看到乙○○在攔查車子？）答：有。」
    （見原審93年2月18日筆錄第33頁）；證人即東南技術學院
    大門警衛周坤雄於警訊時亦供稱：「當時9Ｋ—2922號自小
    客車駕駛人表示將前往校區接學生，該9Ｋ—2922號自小客
    車內不良份子在校門口分持棍、鋁棒逐車攔檢尋找目標，找
    到Ｅ7─2576號自小客車後10人毀損車輛、傷害車內人」等
    語（見偵字第10569號偵查卷第32頁）。足見告訴人指訴被
    告乙○○夥同他人將其拖下車，並分持木棍、鋁棒對其毆打
    成傷等情非虛。
  (二)又證人邱民顯於偵訊時結證：「（問：當時情形？）答：…
    …我下課下去時看到乙○○在攔查，但未認出我，我便打電
    話給同學叫他們要小心，因我下去的比較早，所以只看到乙○○他們2人，其他人尚未到。）」等語（見92年度偵字第1
    0569號卷第81頁背面），於原審審理時到庭結證證稱：「（
    問：91年12月28日晚上乙○○有無到你們班上？）答：有。
    」、「（問：乙○○在班上時有講過什麼話？）答：他打開
    窗戶，樣子像是在找人，班上同學被嚇到，顏志強出去與乙○○發生爭執，我們怕顏志強被欺負，就都出去，乙○○說
    你們人多全班都來，他朋友就把他拉離現場。」、「（問：
    你有無親眼看到乙○○攔車？）答：我比其他同學早下去，
    我下去時就看到乙○○在攔車，他沒有認出我，我就安全離
    開。」、「（問：乙○○如何攔車？）答：他直接站在我的
    車子前面，我之前的車也是這樣，他在我們車子前面停留一
    下，看一看不對就離開，他與另一個朋友在一起。」等語（
    見原審93年2月18日筆錄第35頁以下）；證人顏志強於原審
    審理時亦到庭結證稱：「（問：91年12月28日有無看到乙○○？）答：晚上8點半乙○○來班上，有看到他。」、「（
    問：在何情況下看到？）答：當時我們在上課，我坐在窗戶
    旁邊，窗戶突然被打開，他問溫礎嘉是那一個，我問他你找
    誰，他罵了一句三字經說沒有你的事，我之後就在走廊上與
    他發生衝突，我說這是學校請你尊重一點，他說不管那麼多
    吧。」、「（問：你在走廊上如何與他發生衝突？）答：他
    對我咆哮，我請他尊重一點，隔壁班老師也有出來制止，他
    走的時候說你給我小心一點。」、「（問：他為何要叫你小
    心一點？）答：他沒有叫我小心一點，他是說你們班每一個
    都要小心。」、「（問：你下課後有無看到乙○○？）答：
    我們9點半下課，在大門口中間看到乙○○站在車子前面認
    人。」、「（問：你說你是第一個離開學校，有無看到乙○○在做什麼？）答：他在校門口看過去每一台車的駕駛人，
    我是坐在駕駛旁邊。」等語（見原審93年2月24日筆錄第3頁
    以下）；證人周政慶於偵訊時結證證稱：「（問：當時情形
    ？）答：……我放學由闕辛吉載，到校門口時看到他們在認
    人，我覺得不對勁便報警，當時乙○○在場……」等語（見
    92年度偵字第10569號卷第81頁背面）；證人黃博峰於偵訊
    時證稱：「（問：當時情形？）答：我有看到溫女往事發現
    場走，也看到劉某與他的朋友約6、7人他們攔查車輛，但未
    認出我，我離開後便打電話通知同學，當我再回現場便看到
    郭某頭部流血，潘某車子被砸。」等語（見92年度偵字第10
    569號卷第81頁背面、第82頁），於原審審理時到庭結證證
    稱：「（問：91年12月28日晚上有無看到乙○○？）答：有
    。」、「（問：他有無敲窗戶？）答：他很用力的打開窗戶
    ，我被嚇一跳。」、「（問：同學有無出去教室？）答：有
    。」、「（問：為何要出去？）答：因為對方來了2位不具
    善意的人，我們怕同學會有事，所以全班同學就衝出去。」
    、「（問：出校門後，你有無看到乙○○在東看西看？）答
    ：有，我有看到他像臨檢在看車子，感覺是在認人。」、「
    （問：你有無看到甲○○被打？）答：我出校門時沒多久，
    覺得事情不太對勁，我後來有折回來，看到校門口有很多人
    ，看到甲○○已經頭破血流。」等語（見原審93年2月24日
    筆錄第14頁以下）；證人闕辛吉於偵訊時證稱：「（問：當
    時情形？）答：我帶周政慶放學回家，看到劉某他們，見情
    形不對便打電話110報警，離開約20公尺，便聽到乒乒乓乓
    的聲音，我又重回現場。」等語（見92年度偵字第10569號
    卷第82頁），於原審審理時到庭證稱：「（問：91年12月28
    日晚上有無看到乙○○？）答：有。」、「（問：如何看到
    ？）答：他開窗戶，頭探進教室找人。」、「（問：乙○○
    有無講你們給我小心點？）答：有，在衝突以後。」、「（
    問：你如何出校門口？）答：我開車載周政慶，就看到乙○○跟另2人在攔車認人。」、「（問：你停車距離校門口多
    遠？）答：約20公尺左右，我有報警，報警完我有跟同學說
    ，有衝突請大家小心，我把車折返回去就看到他們開車離開
    ，看到甲○○被打，丙○○的車受損。」、「（問：你當時
    看到乙○○在認人的情形如何？）答：有2部車，車牌有用
    東西蓋住，約10人左右。」、「（問：認人的時候，是否只
    有2人？）答：認人的人只有乙○○跟他一個朋友。」、「
    （問：他們有無拿鋁棒、木棍等物？）答：我折回到現場時
    ，才看到木棍、機車大鎖。」等語（見原審93年2月24日筆
    錄第18頁以下），是被告至東南技術學院電子科2年2班外找
    其女友溫礎嘉，與顏志強在走廊發生衝突，班上其他男同學
    見狀亦走出教室，經老師加以制止後，乙○○乃離開該班級
    ，並揚言「小心一點」，嗣後夥同他人在校門口逐車攔查等
    情，此業據證人即該班學生邱民顯、周政慶、黃博峰、闕辛
    吉於偵訊及原審審理時證述如上屬實；且證人顏志強於原審
    審理時復證稱：其係班上第一個離開學校，被告在校門口看
    過去每台車的駕駛人，其坐在駕駛旁邊，未遭被告認出等語
    ，足見被告確有為之前在該班級衝突之事感到不滿，遂夥同
    他人在校門口逐車攔查該班級學生伺機報復，從而被告非無
    行兇之動機甚明。辯護人雖陳稱被告係基隆人，無法在10幾
    20分鐘內糾集多人至該校逞兇打人等語，惟查，被告既係於
    案發當日晚間8時40分許，至東南技術學院與人發生口角衝
    突，迄至當晚9時30分發生行兇鬥毆事件，相隔約過4、50分
    鐘時間，業據證人丙○○證述在卷（見原審卷第75頁、76頁
    ）以現今通訊發達時代，以電話聯繫欲糾集眾人並非難事，
    與被告家住何處並無關聯，且被告確實在此期間糾集多人毆
    打告訴人，已如前述，並無不合常情之處，又告訴人於本院
    審理時亦到庭陳稱：「……從學校衝突到他來接走女朋友，
    足足有50分鐘時間，所以在這段時間，他應該早就到了，不
    是像被告所講接近下課時間才到，他來學校鬧事是8點40分
    在東南發生口角，我被打是9點30分，所以中間足足有50分
    鐘」等語（見本院96年10月16日審判筆錄第2頁），是辯護
    人上開所辯，容非可採。至於證人即陪同被告至告訴人班級
    之姬志斌（不能證明其與被告共犯本案）與溫礎嘉於原審審
    理時均證稱被告未毆打告訴人云云，然查證人溫礎嘉係被告
    乙○○之女友，證人姬志斌亦係被告之友人，渠等證詞難免
    偏頗，何況所證明顯與上開業經多位證人證明之事實不符，
    顯係迴護被告之詞，不足採信。
  (三)被告及其辯護人雖辯稱案發當時東南技術學院校門口警衛室
    錄影設備撥放結果並無被告攔截及毆打告訴人甲○○之畫面
    ，故不能證明被告犯罪云云。然查，該錄影畫面經製成光碟
    片，係證人丙○○取自東南技術學院警衛室，再經警員林成
    中送交本院，被告及辯護人對該光碟之真正亦無爭執，該光
    碟片經本院更審時當庭勘驗，其勘驗結果為「畫面顯示有16
    小格視窗，分別監視不同之地點，當時天色黑暗，人來或車
    往，其中左上角第1小格顯示校門口下坡轉彎處道路，有1輛
    車打燈停在該處甚久，後來來1部白色或銀色BMW車，停在該
    車前面，下來一批人並打開後行李箱取物，後來又來一部車
    ，現場集結3部車，下車一些人互有聯繫，聚集路邊，後來
    開始進入車陣、逐台攔車檢視，造成車輛停頓、阻塞，但無
    法看清有無拉人下車或打人之情形。」（見本院96年10月16
    日準備程序筆錄第1頁）。查該錄影雖無打鬥鏡頭，或係因
    攝錄取景位置未錄到所致，並不能因此為有利於被告之認定
    ，且經本院詳予勘驗結果，可知當時現場確有多人聚集集結
    ，並有逐台攔車檢視放學車輛之情形，因而造成車輛阻塞，
    是依光碟片畫面及前開證人等所證，可知被告乙○○確有攔
    車檢視之行為，且被告確有毆打告訴人，此業據告訴人甲○○指訴甚詳，並經前開證人丙○○等證述明確，不容被告空
    言否認，再者，被告如未糾眾砸車打人，又何以平白願賠償
    丙○○車損新台幣6萬元，而與丙○○成立和解（至未能與
    甲○○和解，據被告陳稱係因金額過高）？此有和解書可稽
    （92年調偵卷第651號第10頁）。被告辯稱不是伊行兇，否
    則應會有錄到打人鏡頭云云，此部分所辯亦不足採。本件事
    證明確，被告犯行堪予認定。
三、按殺人罪與傷害罪之區別，應視加害人有無殺意為斷，不能
    因與被害人並無仇怨，僅因言語衝突發生口角進而鬥毆，即
    認為無殺人之故意。又殺人犯意之有無，雖不以兇器之種類
    及傷痕之多少等，為絕對之認定標準，但加害人下手之部位
    、用力之程度，仍非不可藉為判斷有無殺意之心證依據。本
    件被告夥同姓名年籍不詳之成年男子約10人，分持木棍、鋁
    棒對被害人甲○○加以毆打，致被害人甲○○受有頭部外傷
    、顱骨骨折、蜘蛛網膜下腔出血等傷害，經人送醫急救始倖
    免於難。查鋁棒、木棒均屬重物，朝人頭部重擊，足致頭腦
    損害死亡，此為常人所週知之事，且為一般人所得認識，被
    告為有社會經驗、智能正常之成年人，當對此知悉並得預見
    ，本件就上述被害人甲○○之傷情觀之，其受傷之部位均係
    人體之致命要害頭部，且造成顱骨骨折、蜘蛛網膜下腔出血
    ，足見被告等針對頭部下手，且用力狠猛，對被害人縱發生
    死亡之結果，亦不違背其本意，被告具有殺人之不確定故意
    ，應堪認定。復按，如數行為於同時同地或密切接近之時地
    實施，侵害同一之法益，各行為之獨立性極為薄弱，依一般
    社會健全觀念，在時間差距上，難以強行分開，在刑法評價
    上，以視為數個舉動之接續施行，合為包括之一行為予以評
    價，較為合理，屬於接續犯，而為包括之一罪（最高法院86
    年台上字第3295號判例意旨參照）。是被告上開於校門口逐
    一攔查車輛檢視之多次強制行為，在時間差距上，難以強行
    分開，在刑法評價上，應視為數個舉動之接續施行，合為包
    括之一行為予以評價，應屬接續犯而論以包括之一罪。核被
    告所為，係犯刑法第304條第1項強制罪及同法第271條第2項
    、第1項之殺人未遂罪。被告與姓名年籍不詳之成年男子共
    10人間，具有犯意聯絡及行為分擔，為共同正犯。上開二罪
    間有方法結果之牽連犯關係（詳後述），應從較重之殺人未
    遂罪處斷。被告所為殺人行為僅止於未遂（詳後述），應按
    既遂犯之刑減輕之。檢察官起訴書認被告係犯傷害罪，容有
    未當，起訴法條應予變更。
四、又被告行為後，刑法於94年1月7日修正公布，自95年7月1日
    施行，修正後之刑法刪除第55條關於牽連犯之規定；查被告
    所犯上開強制罪與殺人未遂罪，依修正前之刑法，具有牽連
    犯之關係，比較新舊法，以適用舊法對被告有利，依刑法第
    2條第1項前段規定，應適用行為時之舊法；又修正後刑法第
    28條關於成立共同正犯之標準，將原來共同正犯之共同「實
    施」犯罪，改為共同「實行」犯罪，其中「實施」一語，涵
    蓋陰謀、預備、著手及實行之概念在內，其範圍較廣，而「
    實行」則著重於直接從事構成犯罪事實之行為，其範圍較狹
    ，二者之意義及範圍固有不同，但對於本件被告等下手「實
    行」而共犯殺人未遂罪之情形而言，刑法第28條之修正內容
    ，對於被告並無「有利或不利」之影響，尚無適用修正後刑
    法第2條第1項之規定比較新舊法適用之問題（最高法院95年
    台上字第5589號判決意旨參照）；至被告行為時之刑法第26
    條本文係規定：「未遂犯之處罰，得按既遂犯之刑減輕之。
    」，被告行為後該條雖已移列為刑法第25條第2項，但其條
    文文字未為修正，對被告而言並無有利或不利之情形，自不
    生新舊法比較之問題，應逕依修正後之刑法第25條第2項，
    論以未遂犯，並減輕其刑，併此敘明。
五、原審以被告犯罪明確，予以論罪科刑，固非無見。惟查，被
    告就毆打甲○○部分，係犯刑法第271條第2項、第1項之殺
    人未遂罪，原審認係犯刑法第277條第1項傷害罪，容有未洽
    ，被告上訴仍執陳詞否認犯罪而指摘原判決不當，固無可取
    ，惟原判決既有上開可議而無可維持，自應由本院將原判決
    撤銷改判，爰審酌被告未能尊師重道，闖入正在授課之教室
    ，並與學生衝突吵架，行徑囂張，已見惡性，又僅因細故即
    糾集多人在校門口認人報復行兇，且恃眾行強分持木棍、鋁
    棒共同毆殺被害人之手段甚為殘暴，嚴重影響公共秩序及社
    會治安，犯罪後又未與被害人甲○○和解，且一再飾詞狡卸
    ，態度不良等一切情狀，判處如主文第2項所示之刑，至木
    棍、鋁棒雖係被告等人犯罪所用之物，然被告否認為其所有
    ，爰不予宣告沒收，附為敘明。
據上論斷，應依刑事訴訟法第369條第1項前段、第364條、第299
條第1項前段、第300條，刑法第28條、第25條第2項、第304條第
1項、第271條第2項、第1項、修正前刑法第55條，判決如主文。
本案經檢察官羅榮乾到庭執行職務。
中　　華　　民　　國　　96　　年　　12　　月　　25　　日
　　　　　　　　　刑事第十四庭  審判長法　官 陳志洋
　　　　　　　　　　　　　　　　　　  法　官 蔡聰明
　　　　　　　　　　　　　　　　　　  法　官 林秀鳳
以上正本證明與原本無異。
如不服本判決，應於收受送達後十日內向本院提出上訴書狀，其
未敘述上訴之理由者並得於提起上訴後十日內向本院補提理由書
（均須按他造當事人之人數附繕本）。
                                      書記官 楊麗雪
中　　華　　民　　國　　96　　年　　12　　月　　26　　日
附錄：本案論罪科刑法條全文
刑法第271條：
殺人者，處死刑、無期徒刑或十年以上有期徒刑。
前項之未遂犯罰之。
預備犯第一項之罪者，處二年以下有期徒刑。
